【裁判字號】    95,簡,1027
【裁判日期】    951031
【裁判案由】    詐欺
【裁判全文】
臺灣屏東地方法院刑事簡易判決          95年度簡字第1027號
聲  請  人  臺灣屏東地方法院檢察署檢察官
被      告  甲○○
上列被告因詐欺案件，經檢察官聲請以簡易判決處刑（95年度偵
字第3737號）及移送併辦（臺灣高雄地方法院檢察署95年度偵字
第16034號），本院判決如下：
    主  文
甲○○幫助連續意圖為自己不法之所有，以詐術使人將本人之物
交付，處有期徒刑月，如易科罰金，以銀元佰元即新臺幣玖
佰元折算壹日。
    事  實  及  理  由
一、甲○○在預見提供自己帳戶供他人使用，可能遭他人利用於
    遂行詐欺取財之犯行，而該詐欺取財結果之發生並不違背甲
    ○○自己本意之情況下，基於幫助連續詐欺取財之不確定故
    意，於94年1 月20日後某日，在不詳地點，將其所申請如附
    表所示中國農民銀行岡山分行（下稱農民岡山分行）、台北
    富邦商業銀行股份有限公司前鎮分行（下稱富邦前鎮分行）
    、台東區中小企業銀行（下稱台東中小企銀）等3 個金融機
    構帳戶之存摺暨金融卡、密碼，一併交予某姓名、年籍不詳
    之人，容任該人或其轉手之詐欺集團藉以遂行詐欺取財犯罪
    。嗣詐欺集團取得上開帳戶存摺、金融卡及密碼後，該詐欺
    集團成員即於如附表所示之時間，連續以如附表所示之詐術
    詐騙如附表所示之被害人鄧金福等3 人，致鄧金福等3 人分
    別陷於錯誤而匯款至附表所示之帳戶內（詳細犯罪時間、被
    害人姓名及匯款帳戶、金額均如附表所載）。
二、證據：
（一）證人即被害人鄧金福、許方、黃秋萍證述渠等遭詐騙並
      匯款至被告如附表所示帳戶內等情。
（二）被告於農民岡山分行、富邦前鎮分行、台東中小企銀之開
      戶基本資料及客戶交易資料明細表各1 份、合作金庫銀行
      自動櫃員機交易明細單1 紙、黃秋萍之郵局儲金簿影本1
      份。
（三）依卷附上開帳戶之交易明細表所示，被告上開帳戶於被害
      人匯入款項後，多隨即於當日遭提領一空，僅餘百餘元或
      數十元之數額，顯與一般人正常之存提款使用有異，堪認
      前開帳戶確遭詐欺集團利用作為犯詐欺取財罪之工具無訛
      。而被告雖辯稱其3 、4 個帳戶之存摺、金融卡均於93年
      6 、7 月間置於機車內，與機車一併遭竊云云，惟被告台
      東中小企銀之帳戶乃於94年1 月20日所開立，當無可能於
      被告所指時日連同機車遺失；又被告所稱遭竊帳戶為遠東
      銀行、台東中小企銀、彰化銀行云云，亦與前開遭利用作
      為詐欺取財罪工具之帳戶不符；且帳戶存摺、金融卡均為
      個人重要之金融工具，機車之價值亦非低，被告於遭竊後
      竟未報警或辦理掛失手續，均與常情不符，顯見被告所辯
      實係臨訟狡飾之詞，無足採信。又衡諸一般常情，任何人
      均可辦理金融帳戶使用，如無正當理由，實無使用他人帳
      戶之理，而金融帳戶亦事關個人財產權益之保障，其專有
      性甚高，除非本人或與本人有親密關係者，難認有何理由
      可自由流通使用該帳戶存摺、金融卡及密碼，一般人均有
      妥為保管及防止他人任意使用之認識，縱特殊情況偶需交
      付他人使用，亦必深入瞭解用途及合理性，始予提供，且
      該等專有物品如落入不明人士手中，而未加以闡明正常用
      途，極易被利用為與財產有關之犯罪工具，此為吾人依一
      般生活認知所易於體察之常識，而有犯罪意圖者，非有正
      當理由，竟徵求他人提供帳戶，客觀上可預見其目的，係
      供為某筆資金之存入，其後再行領出之用，且該筆資金之
      存入及提領過程係有意隱瞞其流程及行為人身分曝光之用
      意，一般人本於一般認知能力均易於瞭解，被告非無社會
      經驗之人，自難諉為不知，是被告已預見將金融帳戶提供
      他人使用將幫助他人實施詐欺犯罪，但仍將其帳戶存摺、
      金融卡及密碼交付他人，顯具縱有人以其金融帳戶實施詐
      欺取財犯罪亦不違背其本意之幫助意思甚明。
三、論罪科刑：
（一）按行為後法律有變更者，適用行為時之法律。但行為後之
      法律有利於行為人者，適用最有利於行為人之法律，刑法
      第2 條第1 項定有明文；且犯罪在刑法施行前，比較裁判
      前之法律孰為有利於行為人時，應就罪刑有關之一切情形
      ，比較其全部之結果，而為整個之適用，不能割裂而分別
      適用有利益之條文（最高法院27年上字第2615號判例意旨
      參照）。本件被告行為後，刑法及刑法施行法業於95 年7
      月1 日修正施行，本件論罪科刑所適用關於幫助犯、詐欺
      罪之法定刑、易科罰金之折算標準等法律均有所變更，爰
      詳述如下：
（１）修正前刑法第30條第1 項、第2 項規定：「幫助他人犯罪
      者，為從犯。雖他人不知幫助之情者，亦同。從犯之處罰
      ，得按正犯之刑減輕之」，修正後則為：「幫助他人實行
      犯罪行為者，為幫助犯。雖他人不知幫助知情者，亦同。
      幫助犯之處罰，得按正犯之刑減輕之」，此係將「從犯」
      修正為「幫助犯」，並於立法理由明示幫助犯之成立，應
      以被幫助者著手犯罪之實行，且具備違法性為必要，至於
      被幫助者是否具有有責性，則不影響幫助犯之成立，而幫
      助犯之刑仍維持依正犯之刑減輕之效果，此有修正理由可
      資參照。基此，本案被告幫助他人所為之詐欺取財犯行既
      已既遂，則無論依照修正前、後刑法第30條第1 項、第2
      項，均構成詐欺取財罪之幫助犯，是修正後之刑法第30條
      並無較有利於被告之情形。
（２）修正後刑法第56條已刪除連續犯之規定，而本案正犯先後
      2 次詐欺取財之犯行，乃基於概括犯意而犯同一罪名（詳
      如後述），依修正前刑法第56條係屬連續犯，以一罪論，
      但得加重其刑至二分之一；惟如依新法之規定，因連續犯
      業經刪除，即應按數罪之規定予以分論併罰，比較新舊法
      結果，修正後刑法並無較有利於被告之情形。
（３）被告行為後，經總統於95年6 月14日以華總一義字第
      09500035181 號令公布之增訂刑法施行法第1 條之1 規定
      ：「中華民國94年1 月7 日刑法修正施行後（按指95年7
      月1 日），刑法分則編所定罰金之貨幣單位為新臺幣。94
      年1 月7 日刑法修正時，刑法分則編未修正之條文定有罰
      金刑者，自94年1 月7 日刑法修正施行後，就其所定數額
      提高為30倍。但72年6 月26日到94年1 月7 日新增或修正
      之條文，就其所定數額提高為3 倍。」並自95年7 月1日
      施行。查刑法第339 條第1 項詐欺取財罪之法定刑中，有
      關罰金刑部分，於刑法施行法第1 條之1 修正增訂前，其
      貨幣單位為銀元，罰金刑之提高標準應適用罰金罰鍰提高
      標準條例第1 條前段規定：「依法律應處罰金、罰鍰者，
      就其原定數額得提高為2 倍至10倍。」，而再依現行法規
      所定貨幣單位折算新臺幣條例第2 條規定：「現行法規所
      定金額之貨幣單位為圓、銀元或元者，以新臺幣元之3 倍
      折算之。」，是刑法第339 條第1 項法定刑罰金刑部分，
      如換算為新臺幣，原應為罰金新臺幣30,000元以下（
      1,000 元×10×3） ；而如適用上開修正後刑法施行法第
      1 條之1 規定提高30倍，亦為新臺幣30,000元以下，比較
      適用新舊法之結果，其關於法定刑為罰金部分之提高標準
      相同，修正後法律並無較有利於被告之情形。又被告行為
      後，刑法第33條第5 款亦經修正為：「罰金：新臺幣1千
      元以上，以百元計算之。」，與修正前刑法第33條第5款
      規定「罰金：1 元以上。」不同，比較新舊法結果，新法
      之罰金刑下限業已提高，此部分修正後之刑法亦無較有利
      於行為人之情形。
（４）被告行為時之刑法第41條第1 項前段原規定：「犯最重本
      刑為5 年以下有期徒刑以下之刑之罪，而受6 個月以下有
      期徒刑或拘役之宣告，因身體、教育、職業、家庭之關係
      或其他正當事由，執行顯有困難者，得以1 元以上3 元以
      下折算1 日，易科罰金。」；又被告行為時之易科罰金折
      算標準，依修正前罰金罰鍰提高標準條例第2 條前段（現
      已刪除）規定，就其原定數額提高為100 倍折算1 日，是
      本件被告行為時之易科罰金折算標準，應以銀元300 元折
      算1 日，經折算為新臺幣後，應以新臺幣900 元折算為1
      日。惟95年7 月1 日修正施行之刑法第41條第1 項前段則
      規定：「犯最重本刑為5 年以下有期徒刑以下之刑之罪，
      而受6 個月以下有期徒刑或拘役之宣告者，得以新臺幣1
      千元、2 千元或3 千元折算1 日，易科罰金。」，比較修
      正前、後之易科罰金折算標準，修正後之刑法並無較有利
      於被告之情形。
（５）經綜合上述全部罪刑比較結果，仍應認被告行為時之法律
      較有利於被告，故本件應依刑法第2 條第1 項前段適用被
      告行為時即95年7 月1 日修正施行前之法律規定論處。
（二）按刑法上之幫助犯，係指以幫助之意思，對於正犯資以助
      力，而未參與實施犯罪之行為者而言，最高法院49年台上
      字第77號著有判例可資參考。又連續幫助與幫助連續為不
      同之犯罪態樣，如基於概括犯意，多次幫助他人犯罪，為
      連續幫助，該幫助者有多次犯罪行為；如以一幫助行為，
      幫助他人連續犯罪，則為幫助連續，就幫助犯而言，僅有
      一次犯罪行為。本案之正犯為由真實姓名不詳之人所組成
      之詐騙集團，該詐騙集團先後向被害人鄧金福、許方、
      黃秋萍詐騙財物，時間緊接，手法相仿，顯係基於概括犯
      意反覆為之，為連續犯，正犯所為係犯修正前刑法第56條
      、刑法第339 條第1 項之連續詐欺取財罪，是核被告甲○
      ○所為，係犯修正前刑法第30條第1 項前段、第56條、刑
      法第339 條第1 項之幫助連續詐欺取財罪。被告幫助他人
      犯詐欺取財罪，為從犯，應依修正前刑法第30條第2 項之
      規定，按正犯之刑減輕之。另公訴人雖僅就被告提供台東
      中小企銀帳戶予他人用以詐騙黃秋萍之犯行聲請以簡易判
      決處刑，其餘部分未於聲請書中敘及，惟被告上開提供農
      民岡山分行、富邦前鎮分行帳戶予他人用以詐騙鄧金福、
      許方之事實與前開已聲請簡易判決處刑之犯罪事實間，
      具裁判上一罪關係，為聲請簡易判決處刑之效力所及，本
      院自應一併予以審理，併此敘明。爰審酌被告素行非佳，
      為圖小利，竟任意提供其金融帳戶存摺、金融卡及密碼供
      他人非法使用，助長社會犯罪風氣，使真正犯罪者逍遙法
      外，致使此類犯罪手法層出不窮，嚴重危害交易秩序與社
      會治安，惟被告本身並未實際參與本件詐欺取財之犯行，
      責難性較小，衡酌被害人受害金額及被告犯後否認犯行之
      態度等一切情狀，量處如主文所示之刑，並諭知易科罰金
      之折算標準。
三、依刑事訴訟法第449 條第1 項、第454 條第2 項，刑法第2
    條第1 項前段、第339 條第1 項、修正前刑法第30條第1 項
    前段、第2 項、第56條、第41條第1 項前段，罰金罰鍰提高
    標準條例第1 條前段、修正前罰金罰鍰提高標準條例第2 條
    ，現行法規所定貨幣單位折算新臺幣條例第2 條，逕以簡易
    判決判處如主文所示之刑。
四、如不服本判決，得自收受送達之日起10日內，向本院提起上
    訴。
中    華    民    國    95    年    10    月    31    日
                    刑事第五庭  法  官   李宜娟
以上正本證明與原本無異。
如不服本件判決應於收受本判決送達後10日內向本院提出上訴書
狀（均須按他造當事人之人數附繕本）。
中    華    民    國    95    年    11    月    3     日
                                書記官   林香如
附錄本案論罪科刑法條
刑法第339條第1項：
意圖為自己或第三人不法之所有，以詐術使人將本人或第三人之
物交付者，處5 年以下有期徒刑、拘役或科或併科1000元以下罰
金。
附表：（幣別：新臺幣）
┌─┬────┬───┬────────┬─────────────┬─────┐
│編│時間    │被害人│遭詐騙手法      │被害人依指示匯入之帳戶    │匯款金額  │
│號│        │      │                ├───┬────┬────┤（單位：  │
│  │        │      │                │戶名  │開戶銀行│帳號    │  新臺幣）│
├─┼────┼───┼────────┼───┼────┼────┼─────┤
│一│94.4.14 │鄧金福│接獲自稱四海名歌│甲○○│農民岡山│00000000│9,404 元  │
│  │        │      │公司何專員電話，│      │分行    │779     │          │
│  │        │      │向其詐稱可找小姐│      │        │        │          │
│  │        │      │聊天，要求其至提│      │        │        │          │
│  │        │      │款機操作，鄧金福│      │        │        │          │
│  │        │      │依指示操作完，見│      │        │        │          │
│  │        │      │帳戶餘額減少，始│      │        │        │          │
│  │        │      │發現受騙        │      │        │        │          │
│  │        │      │                │      │        │        │          │
├─┼────┼───┼────────┼───┼────┼────┼─────┤
│二│94.4.25 │許方│接獲自稱健保局職│甲○○│富邦前鎮│00000000│38,449元  │
│  │        │      │員之電話，詐稱其│      │分行    │7933    │          │
│  │        │      │母親在健保局有退│      │        │        │          │
│  │        │      │稅，並要求其依指│      │        │        │          │
│  │        │      │示操作提款機，其│      │        │        │          │
│  │        │      │操作後發現帳戶金│      │        │        │          │
│  │        │      │額轉出，始知受騙│      │        │        │          │
│  │        │      │                │      │        │        │          │
├─┼────┼───┼────────┼───┼────┼────┼─────┤
│三│94.5.5  │黃秋萍│接獲偽稱中國信託│甲○○│台東中小│00000000│19,044元  │
│  │        │      │銀行簡訊，告知其│      │企銀    │96046   │          │
│  │        │      │欠繳費用，經黃秋│      │        │        │          │
│  │        │      │萍回電後，對方即│      │        │        │          │
│  │        │      │詐稱其證件遭人冒│      │        │        │          │
│  │        │      │用，並要求其至提│      │        │        │          │
│  │        │      │款機前依對方指示│      │        │        │          │
│  │        │      │操作後，發現交易│      │        │        │          │
│  │        │      │明細表現金帳戶餘│      │        │        │          │
│  │        │      │額減少，始發現受│      │        │        │          │
│  │        │      │騙              │      │        │        │          │
└─┴────┴───┴────────┴───┴────┴────┴─────┘


司法院資訊處製作；財團法人民間司法改革基金會備份。
